臺灣高等法院臺中分院民事判決
                                 110年度重上更二字第39號
上  訴  人  鄭萬寅  
訴訟代理人  林見軍律師
被上訴人    臨海加油站有限公司
特別代理人  洪育民  
訴訟代理人  陳光龍律師
上列當事人間請求履行契約等事件，上訴人對於中華民國104年1
2月29日臺灣臺中地方法院104年度訴字第1434號第一審判決提起
上訴，經最高法院第二次發回更審，本院於110年9月15日言詞辯
論終結，判決如下：
    主  文
原判決廢棄。
被上訴人在第一審之訴及假執行之聲請均駁回。
第一、二審及發回前第三審訴訟費用均由被上訴人負擔。
    事實及理由
壹、被上訴人主張：伊與由上訴人擔任實際負責人之訴外人中沙
    加油站有限公司（下稱中沙加油站），均因所有土地及建物
    遭改制前之臺中縣政府徵收，而終止營運，進入清算程序。
    上訴人於民國90年間，偕訴外人即其員工張○○拜訪伊實際負
    責人張○○，提議由上訴人代表中沙加油站及伊爭取徵收補償
    金，事後由上訴人取得伊徵收補償金之半數。因上訴人已擔
    任中沙加油站之清算人，乃推由訴外人即張○○之妻林○○擔任
    伊清算人，復因林○○夫妻與伊股東均不相識，為說服伊股東
    同意，遂由伊與林○○於91年5 月15日簽訂委任契約書（下稱
    系爭委任契約），由伊委任林○○辦理爭取徵收補償金事宜，
    張○○及上訴人則分別擔任伊及林○○之連帶保證人。詎林○○於
    同年9月、93年2月間，領取前臺中縣政府核准撥付予伊之徵
    收補償金共計新臺幣（下同）387萬9,066元（下稱系爭補償
    金）後，竟全數交付上訴人，致伊受有損害。又上訴人受領
    上開徵收補償金之半數，為無法律上原因而受利益，致伊受
    損害，伊亦得依民法第179 條規定請求上訴人返還等情，爰
    擇一依系爭委任契約之連帶保證及不當得利法律關係，求為
    命上訴人給付被上訴人193萬9,533元，並加計自94年1月1日
    起算法定遲延利息之判決。
貳、上訴人則以：林○○未將系爭補償金交予伊，伊僅擔任林○○之
    普通保證人，並非連帶保證人，被上訴人應先向主債務人求
    償，不得逕向伊請求。又系爭補償金之稅務申報手續迄未完
    結，依系爭委任契約第4條後段及第5條約定，被上訴人尚不
    能請求分配該補償金，亦不得對伊求償。另林○○領取之補償
    金僅304萬5,320元，其中85萬元已代被上訴人繳稅，兩造並
    應共同分擔包括政治獻金、中秋禮盒等支出，且應扣除清算
    程序所支出之清算費用。另林○○係以被上訴人之清算人身分
    ，代表被上訴人領取系爭補償金，應認被上訴人已受領該補
    償金；且系爭委任契約明定於93年12月31日終止，林○○於該
    期限內尚未對被上訴人有何債務，至該委任契約終止後所生
    債務未經伊同意，伊不負保證責任。況被上訴人自94年1月1
    日起已得對林○○行使民法第541條第1項之權利，然其從未行
    使，其請求權時效已罹於15年而消滅，則伊居於保證人地位
    ，拒絕給付等語。
參、原審判決為被上訴人全部勝訴之判決，即判命上訴人應給付
    被上訴人193萬9,533元，及自94年1月1日起至清償日止，按
    週年利率百分之5計算之利息；並為兩造得供擔保後分別為
    准、免假執行之諭知。上訴人不服，提起上訴，並上訴聲明
    ：㈠原判決廢棄。㈡被上訴人在第一審之訴及假執行之聲請均
    駁回。被上訴人則答辯聲明：㈠上訴駁回。
肆、不爭執事項（見本院卷第101-102頁）：
一、被上訴人所有臺中市○○區○○○段○○○段000地號土地及其地上
    物，於88年間為前臺中縣政府徵收，作為第二高速公路後續
    計劃臺中環線清水神岡段（清水區）之工程用地。
二、上訴人為中沙加油站之實際負責人，中沙加油站之土地及建
    物亦為前臺中縣政府徵收，作為第二高速公路大甲彰濱段（
    沙鹿區）之工程用地。
三、上訴人於90年間，偕同張○○拜訪被上訴人之實際負責人張○○
    ，提議由中沙加油站、被上訴人共同向前臺中縣政府爭取徵
    收補償金，所領取補償金之半數須分予上訴人。斯時，中沙
    加油站、被上訴人均已終止營運並進入清算程序，上訴人擔
    任中沙加油站之清算人，張○○之妻林○○則擔任被上訴人之清
    算人。被上訴人、林○○於91年5月15日簽訂系爭委任契約，
    分別為契約甲方、乙方，張○○、上訴人則各於「甲方連帶保
    證人」、「乙方連帶保證人」欄下簽章（委任契約書1件，
    見原審卷第10頁）。
四、前臺中縣政府於91年9月20日，核准撥付被上訴人83萬3,706
    元、254萬1,995元，匯入林○○之土地銀行帳號000000000000
    號帳戶，林○○於91年9月20日、同年月25日，自上開帳戶分
    別領出現金227萬元、110萬元；前臺中縣政府於93年2月12
    日，核准撥付被上訴人50萬3,365元，匯入林○○之土地銀行
    帳號000000000000號帳戶。林○○於93年2月23日，自上開帳
    戶領出現金50萬元（林○○土地銀行存摺節本1件，見原審卷
    第11-12頁）。
伍、兩造爭執事項：
一、兩造是否就被上訴人與林○○之委任法律關係，成立連帶保證
    法律關係？
二、被上訴人依系爭委任契約之連帶保證法律關係，請求交付徵
    收補償金，有無理由？若有，可請求給付之金額為何？
三、被上訴人依民法第179條規定之不當得利法律關係，請求上
    訴人給付不當得利，有無理由？若有，可請求給付之金額為
    何？
四、本件的請求若有理由，有無消滅時效之適用？
陸、就爭執事項分別論述如下:
一、兩造就被上訴人與林○○之委任法律關係，成立連帶保證法律
    關係：
　㈠按解釋契約，應於文義上及論理上詳為推求，以探求當事人
    立約時之真意，並通觀契約全文，斟酌訂立契約當時及過去
    之事實、交易上之習慣等其他一切證據資料，本於經驗法則
    及誠信原則，從該意思表示所根基之原因事實、主要目的、
    經濟價值、社會客觀認知及當事人所欲表示之法律效果，作
    全盤之觀察，以為判斷之基礎，不能徒拘泥字面或截取書據
    中一二語，任意推解致失其真意（最高法院98年度台上字第
    1925號裁判參照）。查被上訴人主張林○○於91年5月15日與
    其簽立系爭委任契約，由其授權林○○領取被上訴人之土地、
    建物之徵收補償金，上訴人在林○○之連帶保證人欄簽名、蓋
    章之事實，已據被上訴人提出系爭委任契約為證（詳原審卷
    第10頁），上訴人對於系爭委任契約係存在於被上訴人與林
    ○○間，且其確於系爭委任契約上乙方連帶保證人欄簽名、蓋
    章之事實，亦不爭執（詳本院更㈠審卷第369頁），此部分堪
    信為真實。雖上訴人另辯稱系爭委任契約內，全無任何文句
    明示其願與主債務人林○○負連帶保證之責，其只係林○○之普
    通保證人，並非連帶保證人等語。然查，證人即被上訴人股
    東洪○○於本院證稱：我是解散前被上訴人的董事及負責人，
    但我是掛名負責人；證人洪○○及被上訴人股東黃○○、饒○○於
    本院均證稱：被上訴人會找林○○擔任清算人，是由張○○處理
    ；證人洪○○、黃○○、饒○○及被上訴人股東張羽漢於本院均證
    稱其等確有在系爭委任契約上簽名，其等簽名時林○○業已簽
    名，系爭委任契約是由張○○交給其等簽名，其等簽名時張○○
    及上訴人都還沒有簽名等語（詳本院更㈠審卷第208至210、2
    14至216、220至221、225至228頁）。證人張○○於本院證稱
    ：系爭委任契約是我和上訴人於91年5月15日下午對簽，在
    我簽名蓋章前，林○○和被上訴人所有股東都已經先簽名蓋章
    等語（詳本院更㈠審卷第306頁）。另證人張○○於原審證稱：
    91年5月15日張○○與鄭萬寅兩個人簽訂系爭委任契約時其在
    旁邊，其他人都是事先簽好名字，張○○與鄭萬寅簽約時，其
    他人都不在場等語（詳原審卷第108頁）；於本院證稱：林○
    ○是我太太，系爭委任契約是我拿給林○○簽後，再交給張○○
    拿給他們的股東簽，他們的股東我都不認識，張○○和上訴人
    是91年5月15日，在臺中市○○區○○路000號合作加油站對簽等
    語（詳本院更㈠審卷第310頁），依上觀之，林○○和被上訴人
    股東簽名時，上訴人及張○○均尚未在系爭委任契約上簽名，
    是系爭委任契約有關「連帶保證」之真意，除應通觀系爭委
    任契約全文後，於文義上及論理上詳為推求外，更應依最後
    簽約時在場之張○○、張○○及上訴人之說法，依系爭委任契約
    訂立當時所根基之原因事實、主要目的、經濟價值、社會客
    觀認知及契約當事人所欲表示之法律效果，作全盤之觀察，
    以為判斷之基礎。
  ㈡證人張○○於本院證稱：林○○不是被上訴人的股東或董事，是
    上訴人找來掛名的，因88年間被上訴人解散，需要清算人，
    上訴人找張○○的太太林○○掛名當清算人，實際上是上訴人在
    做。我會在甲方連帶保證人下方簽名、蓋印，是因為我是被
    上訴人的主事者，如果被上訴人有問題，沒有妥善處理的話
    ，我願意負責連帶的保證，就像我們去跟銀行借款，主契約
    的人，如果無法負責，連帶保證人要跟主契約的人負一樣的
    責任，對方跟被上訴人或我請求都可以。乙方連帶保證人是
    由上訴人本人簽名、蓋印，上訴人會在乙方連帶保證人下方
    簽名、蓋印，是因為我和林○○不認識，上訴人說他要當林○○
    的連帶保證人，因為林○○只是掛名，上訴人是主導者，林○○
    如果款項有變卦，上訴人要負責連帶還我們徵收補償金等語
    （詳本院更㈠審卷第305至308頁）；證人張○○於本院證稱：
    本來上訴人想找被上訴人合作爭取徵收補償金，張○○說被上
    訴人沒有人可以出面處理，希望我代理被上訴人，我跟張○○
    說我當時已經幫中沙加油站出面與前臺中縣政府、前交通部
    臺灣區國道新建工程局（下稱前國工局）交涉，不能身兼二
    職，上訴人提議請林○○掛名代理，實際上由上訴人主導徵收
    補償金的爭取，徵收補償金的爭取都是由我代表上訴人出面
    向前臺中縣政府、前國工局交涉，上訴人向張○○介紹我是他
    的員工，臨海加油站在88年就已經拆掉了，把土地交給需地
    單位前國工局，因為每次去找張○○談合約的事情，都是由張
    ○○代表被上訴人跟我們談，我當時認為他是實際負責人，被
    上訴人的董事、股東都是掛名，所以張○○、上訴人才是契約
    的實質當事人，林○○和被上訴人各股東都是名義上掛名身分
    ，張○○無法當實質代理人，上訴人是中沙加油站的清算人，
    所以也無法當實質代理人，如果可以就不需要拜託林○○掛名
    。被上訴人在乙方連帶保證人下方簽名、蓋印，要看90年7
    月6日最原始合約，上訴人當場向張○○承諾，他會幫甲方、
    乙方當雙方的連帶保證人，我和林○○真的和被上訴人不認識
    ，被上訴人也不認識我們，因為要找林○○代理，所以上訴人
    說要當雙方連帶保證人，表示乙方違約他也會負責，甲方違
    約他也會負責，91年4月22日中沙加油站也辦了公司解散登
    記，才發現解散公司要有清算人，才能繼續和前臺中縣政府
    、前國工局交涉，這件事情以後就積極找張○○，後來才會簽
    91年新的合約，裡面還有一個重要原因是因為分配方式不一
    樣。新的合約是一個標準的合約，甲乙雙方各要有一個連帶
    保證人，因為甲乙雙方的主契約人都是名義上的。上訴人在
    乙方連帶保證人下方簽名、蓋指印，是要跟乙方負一樣的責
    任，連帶保證比較好解釋，如果針對這件契約來說，就是和
    主契約者要負相同責任，就像跟銀行借錢，借款人不還，銀
    行就會跟連帶保證人要，這點上訴人比我更清楚等語（詳本
    院更㈠審卷第310至313頁）；證人林○○於原審證稱：系爭委
    任契約上我只認識上訴人，當初是由上訴人主導找被上訴人
    與中沙加油站一同爭取更多的徵收補償金，因為我先生張○○
    受僱於上訴人，上訴人是中沙加油站的清算人，我是在兩造
    談妥後，才在系爭委任契約上簽名，我只是掛名而已，上訴
    人當連帶保證人的意思，是要由上訴人負責這件事情等語（
    詳原審卷第103至104頁）。綜合上開3位證人之證詞可知，
    張○○是被上訴人的實際負責人，上訴人找張○○合作爭取徵收
    補償金，張○○表示被上訴人已解散，無人可出面處理，需清
    算人處理清算事務，故上訴人提議請林○○掛名代理，被上訴
    人確實不認識林○○；而徵收補償金之爭取實際均由上訴人主
    導，並由張○○代表上訴人向前臺中縣政府、前國工局交涉；
    再依兩造及林○○於90年7月6日最初簽訂之委任契約書（詳原
    審卷第128頁）記載上訴人係擔任被上訴人及林○○雙方的連
    帶保證人，且僅約定委任林○○代理被上訴人就徵收補償金，
    進行國賠求償、陳情、聘請律師訴訟及完稅等事宜，不包括
    擔任清算人。因事後發現被上訴人需要清算人，且委任契約
    條件有部分變更，才重簽系爭委任契約。依上過程觀之，上
    訴人於被上訴人授權林○○爭取徵收補償金的過程中，確實擔
    任最重要的主導角色，而林○○僅是掛名擔任被上訴人的清算
    人，是上訴人抗辯其係依林○○的指示，在系爭委任契約上簽
    名等語，實難採信。依此可認系爭委任契約之當事人雖為林
    ○○及被上訴人，然實際主導者實為上訴人及張○○，林○○則為
    掛名之人。被上訴人為已解散之公司，既為兩造、林○○、張
    ○○所明知，斯時自無可能將契約責任全數倚賴掛名者或已解
    散之公司，是兩造為落實及擔保系爭委任契約之履行，使上
    訴人及張○○雖非系爭委任契約的主債務人，卻同負與契約主
    債務人相同之連帶保證責任，以各自保障上訴人及張○○的權
    利，方另以上訴人及張○○為連帶保證人。而系爭委任契約全
    文雖無上訴人願拋棄先訴抗辯權或願與林○○負連帶債務之記
    載，然依上述系爭委任契約訂立當時所根基之原因事實、主
    要目的、及證人張○○、張○○雖無專業法律素養，然確已明確
    闡述該法律效果如同一般銀行借款「連帶保證」之法律效果
    ，並未逸脫一般人對「連帶保證」之社會客觀認知及兩造、
    林○○及張○○所欲達成之法律效果以觀，兩造就被上訴人與林
    ○○之委任法律關係，成立連帶保證法律關係，足堪認定。
二、被上訴人依系爭委任契約之連帶保證法律關係，請求上訴人
    返還徵收補償金193萬9,533元，為有理由：
  ㈠公司解散後，尚須經清算程序，了結其法律關係，在清算範
    圍內，視為尚未解散，即在清算完結前，法人之人格於清算
    之範圍內仍然存續，必待清算完結後，公司之人格始歸消滅
    ，此觀公司法第24條至第26條之規定自明；又清算人與公司
    之關係，除本法規定外，依民法關於委任關係之規定；稱委
    任者，謂當事人約定，一方委託他方處理事務，他方允為處
    理之契約」，公司法第97條、民法第528條亦定有明文。被
    上訴人於88年10月25日解散，依公司法第113條準用同法第7
    9條規定，由全體股東於91年5月15日與林○○簽立系爭委任契
    約，委任林○○清算人，林○○依公司法第84條第1項規定，其
    職務即為了結現務、收取債權、清償債務、分派盈餘或虧損
    、分派賸餘財產，自包括向前臺中縣政府、前國工局爭取徵
    收補償金，而被上訴人加油站土地及建物被徵收所可得之徵
    收補償金，為清算財團之債權（積極財產），領取後自應交
    由被上訴人為清算之財產，受任人領取後，依民法第541條
    第1項規定，自應交予被上訴人。
  ㈡依不爭執事項㈣可知，前臺中縣政府於91年9月20日，核  准
    撥付被上訴人83萬3706元、254萬1995元，匯入林○○之土地
    銀行帳號000000000000號帳戶，林○○於91年9月20日、同年
    月25日，自上開帳戶分別領出現金227萬元、110萬元；前臺
    中縣政府於93年2月12日，核准撥付被上訴人50萬3365元，
    匯入林○○之土地銀行帳號000000000000號帳戶，林○○於93年
    2月23日，自上開帳戶領出現金50萬元。而林○○於受任擔任
    被上訴人之清算人後，確已於91年9月、93年2月間受領387
    萬9,066元補償費，但均未交予被上訴人之事實，業據證人
    林○○於原審證述明確（詳原審卷第 103頁背面），並有林○○
    之存摺（詳原審卷第11-12頁）、臺中市政府104年7月2日府
    授地用字第1040145371號函附徵收補償費明細表、建物差額
    補償費、停業損失之補償費明細表、臺灣土地銀行大甲分行
    104年7月10日甲放字第1045001904號函附之代理發放補償費
    支票影本（詳原審卷第62至67、69至74頁）、臨海加油站各
    項補償差額清冊分類目錄、補償費或獎勵金清冊（詳本院上
    字第162號卷第60至64頁）、前臺中縣政府93年2月19日府地
    權字第0930039924號函（詳本院上字第162號卷第65頁）、
    領取補償金之收據（詳本院上字第162號卷第73頁）在卷可
    稽。上訴人雖否認林○○之證言，抗辯林○○應已將徵收補償金
    交給被上訴人。惟林○○係本件之主債務人，其依系爭委任契
    約應交付被上訴人之徵收補償費如違約未為交付，被上訴人
    除可依民法第541條第1項規定請求交付，或依民法第544條
    第1項規定請求損害賠償外，亦得向連帶保證之上訴人為請
    求，於上訴人向被上訴人清償後，依民法第749條規定上訴
    人即承受被上訴人對主債務人林○○之債權，林○○並未因此證
    詞而免除其責任，是上訴人僅空言否認林○○之證詞，並辯稱
    林○○應已將徵收補償金交給被上訴人云云，自不足採。
　㈢上訴人復依系爭委任契約第5條約定：「甲（即被上訴人）、
    乙（即林○○）雙方若有分配事由款項時，應以法院管轄程序
    及稅務申報完結方可行之。」抗辯系爭補償金之稅務申報手
    續迄未完結，被上訴人尚不能請求分配該補償金，亦不得對
    伊求償；被上訴人則主張系爭委任契約第5條係約定被上訴
    人清算完結後，就剩餘財產為分配之情形，所謂法院管轄程
    序及稅務申報手續，均是指被上訴人清算之程序，而被上訴
    人係依民法第541條第1項規定及系爭委任契約之連帶保證法
    律關係，請求上訴人給付林○○未依約交付之徵收補償金，並
    非請求分配款項，並無系爭委任契約第5條約定之適用等語
    。經查，依系爭委任契約第2條約定：「求償、陳情等事項
    開始行使後所得之各項補償費、救濟金等款項，由甲、乙雙
    方各以百分之五十分配...」觀之，林○○依系爭委任契約得
    以分配各項補償費、救濟金之百分之50作為委任事務的報酬
    ，且該報酬依系爭委任契約第5條之約定，應以法院管轄程
    序及稅務申報完結方可行之，在此之前，林○○因處理委任事
    務，所收取之徵收補償金387萬9,066元，依民法第541條第1
    項規定，自應先行交付於委任人，此與林○○依系爭委任契約
    第2條、第5條之約定，得於被上訴人稅務申報及清算完結後
    ，向被上訴人請求徵收補償金的百分之50，作為委任事務的
    報酬，係屬二事，且林○○的報酬請求權，因被上訴人尚未完
    成稅務申報及清算完結，依系爭委任契約第5條約定，其停
    止條件亦尚未成就，上訴人以被上訴人之清算尚未完結，抗
    辯被上訴人尚不能對林○○請求徵收補償金之交付等語，顯已
    有所混淆，自非可取。
  ㈣復查，依系爭委任契約第2條之約定，徵收補償費所衍生之被
    上訴人稅賦，及系爭委任契約簽訂前未完結之被上訴人稅賦
    ，均歸被上訴人負責繳交；然依證人張○○於原審之證詞可知
    ，林○○收取徵收補償金後，需繳納85萬元的所得稅，林○○要
    去繳稅，但國稅局說被上訴人尚未清算完結，尚不用繳納，
    張○○即依上訴人的指示，將該85萬元拿去處理上訴人逃漏稅
    的事情（詳原審卷第108至109頁），復依現有證據並無林○○
    為被上訴人繳納85萬元稅金的證明，是上訴人抗辯被上訴人
    得向林○○請求給付之款項，應扣除85萬元稅金，已難據採。
    證人張○○於原審雖又證稱：91年9月20日我交227萬元現金給
    上訴人後，上訴人拿135萬5,000元給游姓縣議員作為政治獻
    金，93年2月23日我交50萬元現金給上訴人後，上訴人拿13
    萬元要我交給游姓縣議員作為政治獻金，另外再拿1萬3,000
    元給我買秋節禮品送給曾經幫助過我們的人等語（詳原審卷
    第109頁），張○○此部分證詞縱認屬實，惟依系爭委任契約
    ，並無任何應由被上訴人負擔或共同負擔此部分支出之約定
    ，上訴人抗辯被上訴人得向林○○請求給付之款項，應扣除上
    開135萬5 ,000元、13萬元、1萬3,000元之支出，亦不可採
    。
  ㈤受任人因處理委任事務，所收取之金錢、物品及孳息，應交
    付於委任人，民法第541條第1項定有明文。保證債務之所謂
    連帶，係指保證人與主債務人負同一債務，對於債權人各負
    全部給付之責任者而言，此就民法第272條第1項規定連帶債
    務之文義參照觀之甚明。故連帶保證與普通保證不同，縱使
    無民法第746條所揭之情形，亦不得主張同法第745條關於檢
    索抗辯之權利（最高法院45年台上字第1426號裁判參照）。
    林○○因受任處理被上訴人爭取徵收補償金，而收取前臺中縣
    政府於91年9月、93年2月間核發之387萬9,066元補償金;依
    系爭委任契約第7條之約定，被上訴人與林○○合意系爭委任
    契約於93年12月31日終止，系爭委任契約既未再經被上訴人
    與林○○合意提前終止或延長，則林○○所收取之徵收補償費38
    7萬9,066元，自應於94年1月1日交付予被上訴人，而上訴人
    依其就系爭委任契約負連帶保證責任，自與林○○負同一債務
    ，無從主張先訴抗辯權。從而，上訴人依系爭委任契約之連
    帶保證法律關係，請求給付徵收補償金193萬9,533元，自屬
    有據。又林○○依系爭委任契約所定，同時為被上訴人之清算
    人，其對外固有權受領徵收補償金，前臺中縣政府將徵收補
    償金交予林○○，即為被上訴人已向前臺中縣政府領取徵收補
    償金，惟此只使前臺中縣政府之給付義務消滅，林○○收取該
    徵收補償金後，既未依民法第541條第1項規定，交付被上訴
    人作為清算財團之積極財產（雖被上訴人主張徵收補償金已
    由林○○全部交予上訴人乙節，為上訴人所否認，而有爭議，
    惟此非被上訴人以連帶保證法律關係為本件請求所需查明之
    要件，故不置論），其對內仍應依民法第541條第1項規定，
    對被上訴人負交付徵收補償金之責任。上訴人抗辯林○○以清
    算人資格代表被上訴人完成受領徵收補償費的義務，無所謂
    再交付款項給被上訴人之問題；至其若違反清算人的義務，
    私自將徵收補償費挪為他用產生之損害賠償責任，並非系爭
    委任契約責任，不在上訴人保證的範圍云云，難認可採。綜
    上，林○○既於系爭委任契約期間，違約未將領取之徵收補償
    金依約交付委任之被上訴人，上訴人因此即應負該保證之責
    任，縱該委任之期間已屆滿，亦不能免除其在期間內所發生
    之保證債務，其理均甚明確，是上訴人猶以上開各情置辯，
    均無可取。
三、被上訴人依民法第179條不當得利之法律關係，請求上訴人
    給付193萬9,533元本息，為無理由：
　　按無法律上之原因而受利益，致他人受損害者，應返還其利
    益。雖有法律上之原因，而其後已不存在者，亦同。民法第
    179條定有明文。是必於無法律上之原因而受利益之人，致
    他人受損害者，方有返還其利益之義務。如未受領不當得利
    者，其對受損之人自無返還不當得利之義務存在。本件林○○
    因受任處理被上訴人爭取徵收補償金，而收取前臺中縣政府
    於91年9月、93年2月間核發之387萬9,066元補償金，而依系
    爭委任契約第7條之約定，被上訴人與林○○合意系爭委任契
    約於93年12月31日終止，系爭委任契約既未再經被上訴人與
    林○○合意提前終止或延長，則林○○所收取之徵收補償費387
    萬9,066元，自應於94年1月1日交付193萬9,533元予被上訴
    人，惟林○○未為交付等情，已如前述，是系爭 193萬9,533
    元補償金，既係由林○○收受而受益並致被上訴人受有損害，
    實際受有不當得利之人為林○○，上訴人並非不當得利之收受
    人。又證人林○○固於原審104年10月15日時到庭證稱：其將
    補償款交予被上訴人云云，惟為被上訴人所否認，證人林○○
    復未提出其他證據以資證明，其確有將系爭補償款交予上訴
    人之事實存在，證人林○○上開迴避責任之證詞，自無可採。
    是被上訴人依不當得利返還請求權訴請上人返還不當得利19
    3萬9,533元，於法無據。
四、本件被上訴人請求之本金、利息均已罹於消滅時效：
  ㈠按「請求權，因十五年間不行使而消滅。但法律所定期間較
    短者，依其規定。」、「時效完成後，債務人得拒絕給付。
    」民法第125條、第144條第1 項分別定有明文。復按「稱保
    證者，謂當事人約定，一方於他方之債務人不履行債務時，
    由其代負履行責任之契約。」、「主債務人所有之抗辯，保
    證人得主張之。主債務人拋棄其抗辯者，保證人仍得主張之
    。」民法第739條、第742條亦分別定有明文。
  ㈡按給付有確定期限者，債務人自期限屆滿時起，負遲延責任
    ，民法第229條第1項定有明文。林○○受被上訴人委託領取徵
    收補償金，其委任期間係於93年12月31日終止，林○○亦已於
    該期間內領取上開徵收補償金，在此之前，林○○因同時受任
    為被上訴人的清算人，自仍有權管領上開屬於清算財團之徵
    收補收金，然系爭委任契約於93年12月31日終止，林○○依民
    法第541條第1項規定，即有將徵收補償金交付予上訴人之義
    務，卻未為之，應自94年1月1日起負遲延責任，已如前述。
    是被上訴人依民法第541條第1項規定，及系爭委任契約之連
    帶保證法律關係，除得向上訴人請求給付徵收補償金193萬9
    ,533元外，尚可請求該徵收補償金自94年1月1日起至清償日
    止，按週年利率百分之五計算之利息，固堪認定。惟林○○受
    被上訴人委託領取徵收補償金，其委任期間係於93年12月31
    日終止，就林○○於該期間內領取上開徵收補償金，即應返還
    被上訴人，是被上訴人於93年12月31日起即得向主債務人林
    ○○請求返還該基於委任契約所受領之補償金，應可認定；且
    應返還被上訴人補償金之主債務人為林○○為被上訴人所明知
    ，被上訴人主張無從知悉債務人為何人，自無可採。按消滅
    時效，自請求權可行使時起算，民法第128條前段定有明文
    。所謂請求權可行使時，係指行使請求權在法律上無障礙而
    言，請求權人因疾病或其他事實上障礙，不能行使請求權者
    ，時效之進行不因此而受影響；權利人主觀上不知已可行使
    權利，為事實上之障礙，非屬法律障礙。又依民法第315條
    規定，清償期除法律另有規定或契約另有訂定，或得依債之
    性質或其他情形決定者外，債權人得隨時請求清償，債務人
    亦得隨時為清償。是債權未定清償期者，其請求權自債權成
    立時即可行使，其請求權之消滅時效應自債權成立時起算。
    準此，受任人依民法第541條第1項規定因處理委任事務之交
    付所收取金錢之義務，除法律另有規定或契約另有訂定、或
    得依其他情形決定者外，委任人得隨時請求交付，其交付請
    求權之消滅時效，原則上應自受任人收取該金錢時起算。是
    本件被上訴人對林○○之請求權依前述於93年12月31日委任契
    約終止後，即應自94年1月1日起算，此與被上訴人何時知悉
    林○○受領補償款無涉，被上訴人所得主張之請求權消滅時效
    期間於108年12月31日已屆滿，是上訴人抗辯被上訴人對主
    債務人林○○之請求權已罹時效，應屬可採。上訴人雖為林○○
    之連帶保證人，仍不失其為保證人之本質，依前述民法第74
    2條規定，就主債務人林○○得為之時效抗辯，上訴人亦得主
    張之，上訴人抗辯被上訴人對主債務人林○○之請求權已消滅
    時效完成其得拒絕給付，於法有據。
  ㈢又證人林○○固於原審104年10月15日時到庭證稱：其將補償款
    交予被上訴人云云，惟為被上訴人所否認，證人林○○復未提
    出其他證據以資證明，其確有將補償款交予上訴人之事實存
    在，自無可採，已如前述。而證人林○○於前述期日之證詞，
    係欲卸免其給付補償費之責任，並無向被上訴人承認債務之
    意思表示行為，被上訴人以林○○否認負擔債務之證詞，主張
    林○○對其為債務承認，自不足採。被上訴人主張對林○○之請
    求權消滅時效應自104年10月15日重行起算，至今尚未罹於1
    5年之消滅時效云云，並無可採。
  ㈣又上訴人為時效抗辯本係依法為之，客觀上並無違反公共利
    益，或以損害他人為主要目的。且其行使抗辯權亦無違誠實
    及信用原則。被上訴人於訴訟期間，即知主債務人為林○○，
    惟被上訴人自104年5月26日起訴後，涉訟期間，均未向主債
    務人為林○○主張權利，更未見對主債務人為林○○起訴，徒讓
    消滅時效期間完成，被上訴人怠於權利主張，致對主債務人
    為林○○之消滅時效期間完成，被上訴人主張上訴人依法為時
    效抗辯有違誠實信用原則，亦無可採。
柒、綜上所述，本件被上訴人對於主債務人林○○之請求權已消滅
    時效完成，林○○既得為時效抗辯拒絕給付，上訴人為連帶保
    證人依民法第742條規定亦得爰引該時效抗辯而拒絕給付，
    是被上訴人依系爭委任契約之連帶保證法律關係，及依民法
    第179條不當得利之法律關係，擇一請求上訴人給付193萬9,
    533元本息，均為無理由，不應准許。原審判命上訴人給付1
    93萬9,533 元本息，並附條件為假執行及免為假執行之宣告
    ，自有未洽。上訴意旨指摘原判決不當，求予廢棄改判，為
    有理由。自應由本院廢棄改判如主文第二項所示。
捌、本件事證已臻明確，兩造其餘之攻擊或防禦方法及所用之證
    據，經本院斟酌後，認為均不足以影響本判決之結果，爰不
    逐一論列，併此敘明。
玖、據上論結，本件上訴為有理由，爰判決如主文。
中　　華　　民　　國　　110 　年　　 10　　月　13 　　日
            民事第三庭     審判長法　官  黃玉清
                                 法　官  許旭聖
                                 法　官  涂秀玲
正本係照原本作成。
如不服本判決，應於收受送達後20日內向本院提出上訴書狀，其
未表明上訴理由者，應於提出上訴後20日內向本院補提上訴理由
書（須按他造當事人之人數附繕本）。因疫情而遲誤不變期間，
得向法院聲請回復原狀。
上訴時應提出委任律師或具有律師資格之人之委任狀；委任有律
師資格者，另應附具律師資格證書及釋明委任人與受任人有民事
訴訟法第466條之1第1項但書或第2項所定關係之釋明文書影本。
如委任律師提起上訴，發回更審後為訴之變更（追加、擴張）部
分應一併繳納上訴裁判費。
                                 書記官  卓佳儀
　　　　　　　　　　　　　　　　　
中　　華　　民　　國　　110 　年　　10　　月　　13　　日